【裁判字號】    98,消債更,570
【裁判日期】    980407
【裁判案由】    聲請更生程序
【裁判全文】
臺灣高雄地方法院民事裁定         98年度消債更字第570號
聲  請  人  甲○○
代  理  人  陳俊偉律師
上列當事人因消費者債務清理事件聲請更生，本院裁定如下：
  主  文
聲請駁回。
聲請費用由聲請人負擔。
    理  由
一、聲請意旨略以：聲請人即債務人積欠香港上海匯豐商業銀行
    （下稱香港上海匯豐銀行）等多家銀行債務共新台幣（下同
    ）1,008,208 元，於民國95年與最大債權銀行即香港上海匯
    豐銀行，依「中華民國銀行公會會員辦理消費金融案件無擔
    保債務協商機制」（下稱債務協商機制）請求共同協商債務
    清償方案，並協商成立。協商內容為：自95年11月起，約定
    分100 期，利率6.88％，以每月16,133元至指定帳戶。嗣因
    協議後，聲請人並無穩定正常之工作，雖有臨時之工作，惟
    收入很少，維持基本生活後所剩不多，難以支付協議償還之
    金額。故可認其在客觀上確有不可歸責於其之原因而致無法
    履行，又其無擔保或無優先權之債務總額未逾1,200 萬元，
    復未經法院裁定開始清算程序或宣告破產，爰聲請更生等語
    。
二、按債務人與金融機構協商成立者，不得聲請更生或清算，但
    因不可歸責於己之事由，致履行顯有重大困難者，不在此限
    ；本條例施行前，債務人依金融主管機關協調成立之中華民
    國銀行公會會員辦理消費金融案件無擔保債務協商機制與金
    融機構成立之協商，準用前項之規定；消費者債務清理條例
    （下稱消債條例）第151 條第5 項、第6 項定有明文。衡諸
    債之關係，係以當事人間之信賴關係為基礎，為社會經濟組
    織之重要支柱，故當事人於以法律行為追求自己之利益之際
    ，亦應顧及對方之利益，並考量債權債務在社會上之作用，
    本於誠實及信用之原則，行使債權及履行債務，是對於已陷
    入經濟上困境之消費者，若任其於惡性循環之債務窘境中自
    生自滅，將衍生嚴重之社會問題，難以維持安定之社會經濟
    秩序，故為兼顧債權人、債務人雙方之利益，對陷於經濟上
    困境之消費者，乃允其於消債條例施行後，得選擇以重建型
    之更生程序或清算型之清算程序清理其債務，藉以妥適調整
    債務人與債權人及其他利害關係人間之權利義務關係，保障
    債權人獲得公平受償，並謀求消費者經濟生活之重建復甦機
    會。惟對於已與金融機構協商成立，或於本條例施行前，已
    依金融主管機關協調成立之中華民國銀行公會會員辦理消費
    金融案件無擔保債務協商機制與金融機構成立協商之債務人
    ，若非因不可歸責於己之事由，致履行顯有重大困難，僅係
    為圖謀減免債務，而不為債務之履行，自有違債權契約為誠
    信契約之本旨，故依消債條例第151 條第6 項準用同條第5
    項前段之規定，不得聲請更生或清算，始能避免肇致道德危
    險。又按聲請更生或清算不合程式或不備其他要件者，法院
    應以裁定駁回之，但其情形可以補正者，法院應定期間先命
    補正，消債條例第8 條亦有明文規定。
三、經查：
  (一)聲請人即債務人因積欠如附表所示銀行多家銀行信用卡等債
    務共1,008,208 元，有卷附財團法人金融聯合信用中心當事
    人查詢個人資料信用報告回覆書（下稱聯徵報告）可稽，因
    而於民國95年間與最大債權銀行即香港上海匯豐銀行，依債
    務協商機制請求共同協商債務清償方案，並協商成立。協商
    內容為，自95年11月起，分100 期，利率6.88％，於每月10
    日繳納協商金額至指定帳戶，及聲請人至96年7 月2 日註記
    毀諾，償還7 期協商金額至96年5 月等情，有聲請人所提之
    債權人清冊、協議書暨無擔保債務還款計畫影本，財團法人
    金融聯合徵信中心綜合信用報告（見本院卷第23至25頁）等
    件可證，故聲請人於聲請本件更生前確已依照債務協商機制
    協商乙節，應堪認定。
  (二)聲請人固主張其每月收入僅20,000元，每月還款已占聲請人
    收入之三分之二，故於繳納7 期後已無力再繳云云，惟觀之
    聲請人勞保投保資料（見本院卷第12頁背面），聲請人於95
    年10月起之投保薪資係24,000元，惟至96年10月起投保薪資
    增至27,600元，且審諸聲請人95、96年度綜合所得稅各類所
    得資料清單所載（見本院卷第8 、9 頁），並無任何收入之
    申報及課稅紀錄，故無法以聲請人之報稅所得資料推斷聲請
    人之財產收入狀況；及在一般情況下，雇主應不致高報員工
    勞保薪資，造成雇主需相對提撥較高之勞保退休金之情形等
    因素，故本院認聲請人目前之收入應以勞工保險投保資料上
    所記載之投保薪資作為認定聲請人在95及96年間之薪資所得
    ，較為可信，是聲請人95年間之每月平均所得為2 萬4 千元
    ，及96年10月後增加為每月27,600元等節，應可認定。準此
    ，聲請人之每月平均薪資既在其與香港上海匯豐銀行協商成
    立後，有不減反增之前行，則聲請人在客觀上是否有不可歸
    責於己致不能履行之事由，即非無疑。
  (三)另按消債清理條例第151 條第1 、5 、6 項之立法意旨，主
    要係立法者將衡量債權人之債權既得權與債務人藉由更生或
    清算程序獲得經濟地位重生之利益，委由法院審酌債務人是
    否有「不可歸責於己之事由致履行顯有重大困難」之情事，
    以之作為調整債權人與債務人利害關係之判斷標準，故法院
    於審酌該項事由時，非經債務人已為相當「合理之釋明」時
    ，即不得准許債務人聲請更生之請求。本件聲請人自協商成
    立時起迄聲請本件更生前，勞保投保薪資有增加之情事，已
    如前述，而聲請人亦未合理釋明其經濟情況有何重大變故，
    即客觀上並無支出增加或收入減少之事由。此外，對照聲請
    人自承之每月所得與協商成立金額，差距不大，足見聲請人
    顯係在綜合評估其還款能力後，方與香港上海匯豐銀行成立
    每月還款16,133元之協商條件，則在聲請人未合理釋明其經
    濟情況有何重大變化，僅以「協議後，並無穩定正常之工作
    ，雖有臨時之工作，惟收入很少難以支付償還金額」等語，
    作為釋明其有「不可歸責於己之事由」而致履行困難之事由
    ，即難為本院所採信。準此，聲請人既未提出其他具體證據
    說明，其有何履行協商重大困難之情事，則本件在聲請人經
    濟情況無重大變化之情形下，依照聲請人目前所提之證據資
    料，尚難讓本院認其有不可歸責於己致履行有重大困難之情
    形。
四、綜上所述，本件聲請人聲請更生，既無法立證證明其確於與
    香港上海匯豐銀行達成前揭協商後，有不可歸責於己之事由
    ，且依原協商條件履行亦非顯有重大困難，應屬聲請更生之
    要件不備，又無從補正，依首揭條文之意旨，自應駁回其更
    生之聲請。
五、爰依消費者債務清理條例第8 條、第151 條第5 項、第15條
    ，民事訴訟法第78條，裁定如主文。
中    華    民    國    98    年    4     月    7     日
                  民事第六庭  法  官  吳志豪
以上正本係照原本作成。
如不服本裁定，應於送達10日內向本院提出抗告狀，並繳納裁判
費新台幣1,000元。
中    華    民    國    98    年    4     月     7    日
                              書記官  劉音利
附表：債權人清冊
┌──┬────────┬────────┬───────┐
│編號│債權人          │金額（新臺幣）  │  種     類   │
├──┼────────┼────────┼───────┤
│ 一 │荷蘭銀行        │          0     │              │
├──┼────────┼────────┼───────┤
│ 二 │香港上海匯豐銀行│    565,253     │信用卡        │
├──┼────────┼────────┼───────┤
│ 三 │臺灣新光商業銀行│     92,955     │信用卡        │
├──┼────────┼────────┼───────┤
│ 四 │慶豐銀行        │    350,208     │授信          │
├──┴────────┼────────┼───────┤
│ 合       計          │  1,008,208元   │              │
└───────────┴────────┴───────┘


司法院資訊處製作；財團法人民間司法改革基金會備份。
